臺灣臺北地方法院民事判決　九十年度訴字第二二三三號
　　原　　　告　龍杰工程有限公司
　　法定代理人　乙○○
　　被　　　告　何美鈴即嵩聖工程行
　　訴訟代理人　甲○○
右當事人間損害賠償事件，本院判決如左：
    主    文
被告應給付原告新台幣壹佰零玖萬伍仟佰拾伍元，及自民國九十年一月十八日起
至清償日止，按年息百分之五計算之利息。
訴訟費用由被告負擔。
本判決於原告以新台幣拾陸萬伍仟元供擔保後，得假執行。
    事    實
甲、原告方面：
一、聲明：如主文第一項所示，及為以供擔保為條件之假執行宣告。
二、陳述：
（一）原告與被告於八十八年七月廿八日簽訂工程承攬合約書，由被告承攬台北縣汐
      止鎮○○路○段一五六號好市多汐止店消防電氣工程（下稱系爭工程），約定
      應於八十八年十月三十一日通過消防檢查。被告於簽約後，隨即進場施作，但
      自同年九月起，因被告無法支付工資，致工人怠工，於是業主召開協調會要求
      於期限內完工。惟經原告出面協調，均無結果，被告僱用之工人仍在工地怠工
      ，也不允許原告派工人進駐接替，最後原告先以現金支付工人薪資，同時依照
      契約第二十七條之約定終止合約。原告於同年九月二十九日進場後，檢查被告
      已施作部分，發現重大瑕疵太多，多未按圖施作，且配管銜接錯誤，配管使用
      規格不合等，以致被告施作之部分必須拆除，原告遂重新購料並僱用由被告僱
      用之工人繼續趕工，始於同年十二月下旬完工並通過消防檢查。
（二）依雙方所訂工程合約書第二十七條約定，因被告工作能力薄弱，任意停止工作
      達三天或作輟無常，進行遲滯累積達五天者，原告認為不能如期竣工時，得終
      止本合約，原告因此受有損害時，被告亦應負賠償之責。本件合約明訂在八十
      八年十月三十一日前需通過消防檢查，因此在八十八年九月九日業主長佳機電
      工程股份有限公司（下稱長佳機電公司）在工務所召開協調會，要求九月二十
      一日應申請消檢，九月廿七日消檢，並請各承包商全力配合趕工，若進度無法
      趕上，業主將調點工進場支援，其費用由各承包商工程款中扣除。該協調會之
      所以要求在九月二十七日消檢，係因消檢極為嚴格，有瑕疵需補正時，祇有待
      次月再申請，是以契約訂定在十月三十一日之前通過消防檢查。而被告在原告
      支付第一次工資後，未支付工人，致工人怠於施工，形同停工，因而才有九月
      九日之協調會，在協調會之後被告仍作輟無常，原告才依約終止合約，於同年
      九月二十九日進場施作，於十月十二日業主通知原告工程進度嚴重落後，要求
      趕工時，原告不得已將前已施作有瑕疵之配管（配管使用規格不符）拆除，再
      重新購買管料及增僱工人，日夜趕工。
（三）兩造原訂合約總價為新台幣（下同）一百二十萬元，由原告提供材料被告負責
      施工，原告第一次支付工資二十四萬元，因被告將該款項挪作他用，未給付其
      所僱用工人，致工人怠工，眼見無法於十月三十一日前完成消防檢查，業主於
      同年九月九日召開協調會要求趕工。然在協調會後，被告仍未按實施作，且拒
      絕原告調派工人進場，迫於無奈，原告再先支付四十五萬元工資給被告，並於
      九月二十九日進場自行施作。因被告施工有重大瑕疵必須拆除重作，原告另行
      購買管料費十一萬八千四百八十四元，又因配合業主趕工，再增僱工人計支出
      工資一百四十八萬六千八百五十一元，連同已支付之兩次工資計六十九萬元，
      原告合計支出二百二十九萬五千三百三十五元，扣除原訂契約價金一百二十萬
      元，原告額外支出一百零九萬五千三百三十五元，原告以此金額請求損害賠償
      。
三、證據：提出工程承攬合約書、八十八年九月九日協調會記錄、長佳機電公司備忘
    錄、工資請領收據及明細表、統一發票、送貨單、請款單、存證信函等件影本為
    證，並聲請訊問證人朱崇獄。
乙、被告方面：
一、聲明：原告之訴駁回。
二、陳述：
    被告承攬系爭工程後，工程均按圖及工地主任指示來施作，並無原告所指配管錯
    誤之瑕疵問題。縱認為有瑕疵，被告係依原告派駐現場之監工施作，監工未盡到
    監督責任，導致管線配置錯誤，所受的損害應由原告自行負擔。而系爭工程有追
    加部分，兩造原約定契約終止後由原告自行施作，本件原告所請求的款項即是追
    加工程款部分。又當初是原告要求被告不要繼續施作，依工程慣例定作人叫承攬
    人退場時，應將承攬人所施作之工資及材料款結算清楚才可退場，系爭工程原告
    已給付六十九萬元，而被告支付工資及材料費為一百二十三萬一千三百元，不足
    部分被告已自行吸收退場，兩造債務既已於退場時結算清楚，原告自不得再向被
    告請求。
三、證據：提出薪資表影本為證，並聲請訊問證人王明順、陳熙文、朱偉文（均未到
    場）、馮國斌。
    理    由
壹、程序方面：
    本件原告原起訴請求判決被告應給付原告一百一十三萬二千七百一十五元，及自
    起訴狀繕本送達翌日起至清償日止，按年息百分之五計算之利息，嗣於訴訟中減
    縮訴之聲明如其聲明欄所示，核與民事訴訟法第二百五十五條第一項第三款之規
    定相符，應予准許，合先敘明。
貳、實體事項：
一、原告起訴主張其與被告於八十八年七月二十八日簽訂工程承攬合約書，由被告承
    攬系爭工程，約定應於同年月三十一日通過消防檢查。被告於簽約後，隨即進場
    施作，但自同年九月起，因被告無法支付工資，致工人怠工，業主並召開協調會
    ，請於期限內完工。經原告出面協調，均無結果，乃依契約第二十七條之約定終
    止系爭工程合約。原告於同年九月二十九日進場後，發現被告已施作部分多未按
    圖施作，且配管銜接錯誤，配管使用規格不合等，必須拆除重作，遂重新購料並
    僱用原由被告僱用之工人繼續趕工，始於同年十二月下旬完工並通過消防檢查。
    兩造原訂合約總價為一百二十萬元，由原告提供材料被告負責施工，因被告施工
    有重大瑕疵必須拆除重作，原告另行購買管料費十一萬八千四百八十四元，又因
    配合業主趕工，再增僱工人計支出工資一百四十八萬六千八百五十一元，連同已
    支付之兩次工資計六十九萬元，原告合計支出二百二十九萬五千三百三十五元，
    扣除原訂契約價金一百二十萬元，原告額外支出一百零九萬五千三百三十五元，
    爰依系爭工程合約書第二十七條之約定，請求被告賠償上開金額之損害等情。
二、被告則以其於承攬系爭工程後，工程均按圖及工地主任指示施作，並無原告所指
    配管錯誤之瑕疵問題。縱認為有瑕疵，被告係依原告派駐現場之監工施作，監工
    未盡到監督責任，導致管線配置錯誤，所受的損害應由原告自行負擔。而系爭工
    程有追加部分，兩造原約定契約終止後由原告自行施作，本件原告所請求的款項
    即是追加工程款部分。又當初是原告要求被告不要繼續施作，依工程慣例定作人
    叫承攬人退場時，應將承攬人所施作之工資及材料款結算清楚才可退場，系爭工
    程原告已給付六十九萬元，而被告支付工資及材料費為一百二十三萬一千三百元
    ，不足部分被告已自行吸收退場，兩造債務既已於退場時結算清楚，原告自不得
    再向被告請求等語，資為抗辯。
三、原告主張兩造簽訂工程承攬合約書時，約定被告應於八十八年十月三十一日通過
    消防檢查。被告於簽約後，隨即進場施作，但自同年九月起，因被告無法支付工
    資，致工人怠工，原告先後已給付共六十九萬部分款項與被告，業主並召開協調
    會，請於期限內完工。經原告出面協調，均無結果，乃依契約第二十七條之約定
    終止系爭工程合約等事實，業據原告提出工程承攬合約書、八十八年九月九日協
    調會記錄、長佳機電公司備忘錄、統一發票等件為證，並為被告所不爭執，堪信
    為真實。
四、原告主張其終止系爭合約後，於八十八年九月二十九日進場，發現被告施作部分
    有未按圖施作、配管銜接錯誤、使用規格不合等重大瑕疵，必須拆除重新購料僱
    工施作，始於同年十二月下旬完工通過消防檢查。因被告施工瑕疵必須拆除重作
    ，原告另行支出合計二百二十九萬五千三百三十五元，扣除原訂契約價金一百二
    十萬元，原告額外支出一百零九萬五千三百三十五元，爰依系爭工程合約書第二
    十七條之約定，請求被告賠償上開金額之損害等情，惟為被告所否認，並以前開
    詞情置辯。是以，本件茲應審究者，在於系爭契約終止時，兩造是否已合意結算
    （此後損害各自負擔），從而原告不得再向被告請求前開損害？經查：
（一）系爭工程因為被告無法發放薪水，工人不願意上班，而被告之夫即系爭工程實
      際負責人甲○○置之不理，以致工程進度落後，經協調後由原告給付薪資予工
      人之情，業據證人馮國斌到場結證屬實，並為被告所不爭執，足見系爭工程係
      因可歸責於被告之事由而終止。系爭工程合約書第二十七條既有「工程未完成
      前甲方（原告）得隨時終止合約，而乙方有下列各項之一者，甲方得終止本合
      約，甲方因此而受有損失，乙方應負賠償之責，如乙方無力賠償時，應由保證
      人賠償之。：：2.乙方工作能力薄弱，任意停止工作達三天，或作輟無常，進
      行遲滯累積達五天者，甲方認為不能如期竣工時：：」之明文，則衡情原告在
      終止系爭契約時，尚無拋棄損害賠償請求權，與被告就工程進行結算之意，況
      證人朱崇獄亦結證稱合約終止當時，兩造間並未談到結算之情，參以兩造在終
      止系爭契約時如有結算之合意，從而被告不再負擔系爭工程所致之損害賠償責
      任，則被告於八十九年六月二十一日發予原告之存證信函中，又何必提及「煩
      請貴公司給予三十日至四十五日的時間，以利清償債務」，足見兩造於原告終
      止系爭契約時，並未有結算後各自負擔損失之合意。
（二）系爭合約終止時，兩造既未有結算之合意，則原告自得依系爭工程合約書第二
      十七條之約定，請求被告給付因進場施作後所增加之工程費用。本件原告因被
      告未按圖施作、配管銜接錯誤、使用規格不合等重大瑕疵，經拆除重新購料僱
      工施作，加上之前已給付工資六十九萬元，總計額外支出一百零九萬五千三百
      三十五元之事實，業據原告提出工資請領收據及明細表、統一發票、送貨單、
      請款單等件為證，被告對上述文件之形式真正復不爭執，則原告主張被告應就
      原告上開金額之損害，負賠償之責，自屬有據。
（三）被告雖辯稱系爭工程均按圖及工地主任指示施作，並無配管錯誤之瑕疵問題，
      如認為有瑕疵，被告既係依原告派駐現場之監工施作，監工未盡到監督責任，
      導致管線配置錯誤，所受之損害應由原告自行負擔，況系爭工程有追加工程項
      目，本件原告所請求之款項即是追加工程款部分，被告自無須負賠償責任云云
      。惟查，系爭工程因被告未按圖施作，以致配管施作錯誤，原告因此額外支出
      管料費十一萬八千四百八十四元，及增僱工人支出工資一百四十八萬六千八百
      五十一元，業據原告提出工資請領收據及明細表、統一發票、送貨單、請款單
      等件為證，並經證人朱崇獄結證屬實，被告既為系爭工程承攬人，自應就其施
      作工程所致之瑕疵負損害賠償責任。至於被告辯稱原告所請求之款項即是追加
      工程款部分云云，然被告既未舉證以佐其說，其上開抗辯即屬不可採。
五、綜上所述，系爭契約既因可歸責於被告之事由而終止，原告依據系爭契約第二十
    七條之約定，請求被告賠償因工程施作瑕疵所致之損害一百零九萬五千三百三十
    五元，及自起訴狀繕本送達翌日起（即九十年一月十八日）至清償日止，按年息
    百分之五計算之利息，為有理由，應予准許。
六、本件事證已臻明確，兩造其餘攻擊防禦方法及舉證，經審酌於判決結果不生影響
    ，爰不一一加以論列，附此明。
參、假執行之宣告：
    原告陳明願供擔保，聲請宣告假執行，核無不合，爰酌定相當擔保金額准許之。
肆、結論：
    原告之訴為有理由，依民事訴訟法第七十八條、第三百九十條第二項，判決如主
    文。
中　　　華　　　民　　　國　　九十一　　年　　　四　　　月　　十一　　日
                                        民事第六庭審判長法  官   鄭純惠
                                                        法  官   黃明發
                                                        法  官   林孟皇
右為正本係照原本作成
如對本判決上訴，須於判決送達後廿日內向本院提出上訴狀
中　　　華　　　民　　　國　　九十一　　年　　　四　　　月　　十一　　日
　　　　　　　　　　　　　　　　　　　　　　　　　　　法院書記官　劉寶鈴
